【裁判字號】    91,重上更(一),527
【裁判日期】    920130
【裁判案由】    偽造文書等
【裁判全文】
臺灣高等法院臺南分院刑事判決           九十一年度重上更(一)字第五二七號 Ｃ
      上  訴  人
      即  被  告  乙  ○  ○
      共      同
      選任辯護人  鄭  慶  海  律師
右上訴人等因偽造文書等案件，不服中華民國八十八年十月廿二日臺灣臺南地方法院
第一審判決（八十六年度自更字第六號），提起上訴，判決後，經最高法院發回更審
，本院判決如左：
      主      文
原判決撤銷。
乙○○、甲○○共同意圖供行使之用，而偽造有價證券，乙○○處有期徒刑參年陸月
，甲○○處有期徒刑壹年捌月，甲○○緩刑年。偽造「富山瀝青工業有限公司」、
「林世川」印章各壹顆，附表三所示偽造本票肆張，附表四所示偽造「富山瀝青工業
有限公司、林世川」印文各壹枚及偽造「林世川」署押壹枚，均沒收。
    事      實
一、緣民國（下同）七十年間，附表一所示土地，因屬特種農業區丁種建築用地，依
    法須具備自耕農身分者，始能買賣。富山瀝青工業有限公司（下稱富山公司）向
    原所有人黃井及林建平購入該地後，因無自耕農身分，而未辦理所有權移轉登記
    。而富山公司係由代表人林世川負責工地工程，總經理丙○○處理業務事宜，乙○○於七十一年六月廿一日入股富山公司，負責管理富山公司出入帳冊。嗣富山
    公司因營運不善，乃於七十一年十月間，委請律師通知各債權人，申報債權，乙○○聞訊，即以其所營「青和砂石行」名義，申報債權新台幣（下同）十二萬三
    千四百五十五元。富山公司為處理資產問題，由林世川將附表二所示富山公司財
    產（含附表一所示土地），以總價五百七十萬元，售與乙○○及劉朝來（已歿）
    ，雙方並於七十一年十二月廿日，出賣人以富山公司名義，買受人以甲○○（乙○○配偶）及丁○○○（劉朝來配偶，嗣更名為李盷蓉）二人名義，簽訂附表一
    、二所示財產之買賣契約。旋於翌日即七十一年十二月廿一日，買賣雙方前往台
    灣高雄地方法院公證處，辦理認證。然乙○○及劉朝來事後，對附表一、二所示
    財產之買賣價金五百七十萬元，均未給付。迨七十五年間，地價上揚，甲○○即
    起訴請求富山公司與附表一所示土地名義所有人黃井、林建平，辦理附表一所示
    土地所有權移轉登記。然富山公司代表人林世川，因票據刑罰通緝，致未出庭，
    台灣臺南地方法院（下稱臺南地院）民事庭，乃以七十六年度訴字第一○六三號
    事件，為一造辯論，判決甲○○勝訴確定。甲○○進而於七十六年十二月五日，
    辦理附表一所示土地所有權移轉登記。再將該土地出售予敬曜公司，並辦理過戶
    予敬曜公司所指定自耕農邱大拖名下。
二、嗣經林世川查悉上情，乃以甲○○未給付買賣價金為由，於八十五年二月一日，
    解除買賣契約，並向台南地院民事庭，以八十五年度訴字第一八六號事件，訴請
    甲○○應將附表一所示土地，辦理所有權移轉登記返還與富山公司。但於該案中
    （下稱民事訴訟），乙○○與甲○○明知未給付五百七十萬元價金，為獲勝訴判
    決，竟圖佯稱，乙○○對富山公司有鉅額債權，且已將部分債權，與買賣價金互
    為抵銷，憑以作為民事訴訟抗辯，渠二人乃基於共同偽造印章、偽造私文書及偽
    造有價證券之犯意聯絡，於八十五年二月至四月間某日，在不詳地點，委託不知
    情之人，偽刻「富山瀝青工業有限公司」及「林世川」印章各一顆（未扣案），
    並意圖供行使之用，在不詳時地，將前開二顆偽造印章，接續蓋用於附表三所示
    四張本票，復將前開二顆偽造印章，蓋用於附表四所示收據上，並令不知情不詳
    成年人，在附表四所示收據，偽簽「林世川」署押一枚。再由甲○○於八十五年
    四月五日，該民事訴訟中提出，向法院主張：乙○○對富山公司，有八百七十萬
    元債權，其中五百七十萬元債權，已與買賣價金，互為抵銷，並提出附表三所示
    本票（其中編號01至03係本票影本）、附表四所示收據為證，而向台南地院行使
    之，以作為對富山公司訴請附表一所示土地移轉登記請求之抗辯。嗣該案經承審
    法官，將甲○○所提出附表三編號04所示本票、附表四收據所示「富山公司」及
    「林世川」印文送鑑定，鑑定結果，與附表五至附表八參考資料之「富山公司」
    及「林世川」印文，均不相符合，始查悉上情。
三、案經富山公司向台灣臺南地方法院提起自訴（按自訴人提起自訴後，經原審以自
    訴不合法，裁定駁回自訴；自訴人對該裁定提起抗告，並向檢察官提出告訴，而
    經檢察官受理偵查。嗣經本院裁定撤銷原裁定，發回原審，檢察官始停止偵查，
    併由原審自訴案件審理）。
    理      由
一、訊據上訴人即被告乙○○及甲○○均否認有右述偽造印章、偽造私文書及偽造有
    價證券犯行，【乙○○】辯稱：伊對富山公司有八百七十萬元債權，附表三所示
    本票及附表四所示收據，係富山公司代表人林世川交付給伊云云。【甲○○】則
    以：富山公司附表二所示財產買賣事宜，均係由配偶乙○○處理，伊不知本票及
    收據何來云云。
二、查本件被告二人於民事訴訟中，提出附表三所示本票四張及附表四所示收據，目
    的係在主張：乙○○「對富山公司有八百七十萬元債權」，富山公司代表人林世
    川，因而簽發並交付附表三所示面額，共八百七十萬元之本票四張。嗣乙○○將
    其中五百七十萬元本票債權，與買賣價金互為抵銷，被告二人，確已給付五百七
    十萬元價金云云（詳原審民事一八六號Ａ卷三一頁背面）。以此言之，被告二人
    所提出附表三所示本票及附表四所示收據是否真正，除得以鑑定方式辨別真偽外
    ，另被告乙○○對富山公司，是否確有八百七十萬元債權存在，攸關本件被告二
    人所提出面額總計八百七十萬元本票真正與否，同為本件審究重點，合先說明。
三、【被告乙○○對富山公司，並無八百七十萬元債權存在】
    查被告乙○○聲稱，其對富山公司存有八百七十萬元債權，該債權數額，於七十
    一年間，數額不少，甚且達富山公司登記資本總額二倍以上，有富山公司登記事
    項卡在卷可稽（詳原審民事一八六號Ａ卷三六頁背面）。倘被告乙○○所稱八百
    七十萬元鉅額債權，確屬存在，應甚易查證為是。惟查：
  (一)富山公司因經營不善，乃委請律師於七十一年十月十六日，辦理債權人陳報債權
    事宜，被告乙○○除以「青和砂石行」名義，陳報十二萬三千四百五十五元債權
    外，其與配偶甲○○，別無陳報其他債權之事實，有郭玉山法律事務所用箋及富
    山公司債權名冊存卷足憑（詳偵查卷四四至四八頁）。而被告乙○○與富山公司
    ，復於七十一年十一月五日，經原審民事庭，以十二萬三千四百五十五元數額，
    成立調解，有調解程序筆錄在卷可參（詳偵查卷七五、七六頁）。職是，被告乙○○對僅十二萬餘元債權，尚且以陳報債權及聲請調解方式，積極求償。以此衡
    之，被告乙○○或甲○○對富山公司，果真存有八百七十萬元之鉅額債權，理當
    提出附表三所示本票一併求償，或持以聲請裁定本票強制執行，俾便將來參與分
    配，自無任由失卻求償良機之理。是以，由被告二人對富山公司，尚且汲汲求償
    十二萬餘元債權，然竟對另有八百七十萬元之本票債權，卻隻字未提，以此觀之
    ，足見被告二人對富山公司，並無八百七十萬元本票債權甚明。
  (二)至被告乙○○於原審辯稱：富山公司積欠伊附表九所示貨款、借款及代償債務款
    項，約八百萬元以上云云，並提出支票影本、民事裁定及債權登記表為證（詳原
    審卷(一)一四九頁背面）。然查：
  1.富山公司總經理丙○○於原審、本院上訴審、本院更(一)審中均一致供稱：富山公
    司未曾向乙○○借款，乙○○亦未替富山公司處理債務，富山公司並未因此簽發
    附表三所示四張本票等語（詳原審卷(二)七四頁背面）。足證被告乙○○對富山公
    司，並無八百七十萬元債權存在，富山公司應無簽發附表三所示本票必要，至為
    顯然。
  2.況證人即富山公司債權人蔡百友（附表九編號05所示債權人）於本院上訴審，曾
    到庭證述：富山公司有向我買油，欠我二百餘萬元，富山公司倒閉後，我曾向律
    師陳報債權，但到目前為止，均未獲得清償，我有去向乙○○要欠款，但並沒有
    拿到錢等語（詳本院上訴卷一七六、一七七頁）。足見被告乙○○並未代富山公
    司清償欠款，其所稱富山公司積欠伊代償款項乙節，顯係虛構，無足憑採。
  3.又被告乙○○辯稱，曾代富山清償欠款云云。然以附表九編號01債務，其金額高
    達二百萬元，照理應不難查明債權人為何人。然被告乙○○竟無法提出該債權人
    姓名，以供本院調查，僅泛稱有代富山公司清償該債務，要難憑信。再者，觀諸
    附表九編號01至05所示債務金額，高達近八百萬元（其中編號05所示債務，僅有
    二一九萬元一部分而已），倘被告乙○○確有代富山公司清償前揭債務，當可提
    出鉅額代償資金來源為是。然被告乙○○竟無法提供任何帳戶明細，以供本院查
    究是否屬實，該部分代償欠款辯解，即非可採。
  4.另被告乙○○所提出附表九編號01、04、06所示支票影本為證。然被告乙○○在
    富山公司負責出入帳務管理，公司支出均需經乙○○審核之事實，已據證人丙○○於原審供證明確（詳原審卷(二)七四頁）。準此，富山公司所有支出，既均需由
    被告乙○○經手，則被告乙○○執有富山公司支票影本，即非難事。況被告乙○○所舉代償事項，亦經本院更一審調查結果，證明係屬捏構，自無由僅以被告乙○○提出附表九編號01、04、06所示支票影本，即遽認其確有上開票據債權存在
    。凡此情狀，在在足證，被告乙○○對富山公司，並無附表九編號01至06所示債
    務存在。附表九編號01至06所示債務，應屬被告乙○○杜撰甚明。綜上所述，被
    告乙○○前揭所辯，曾代富山清償欠款云云，要無可採。
  5.至被告二人聲請傳喚證人蔡百友、沈修平、紀博智三人，以證明曾代富山公司清
    償債務乙節，然除證人蔡百友到庭否認外，其餘證人沈修平、紀博智二人，均已
    無法依被告陳報住所傳喚，業經本院更一審調查明確。而被告二人對富山公司確
    無八百七十萬元債權存在，已如前述。是本院認已無再行傳喚證人沈修平、紀博
    智必要，附此敘明。
四、【附表三所示本票四張及附表四所示收據一張，均係被告二人所偽造】
  (一)綜前所述，被告乙○○對富山公司，既然除僅有十二萬三千四百五十五元貨款債
    權外，此外別無其他債權存在。則富山公司代表人林世川，何來開立附表三所示
    ，面額總計八百七十萬元本票四張，交給被告乙○○用以償債之理？是以，附表
    三所示本票四張，應非富山公司所簽，彰彰至明。直言之，該四張本票，應係被
    告二人於民事訴訟中，為圖提出作為對富山公司債權之憑據，而加以偽造，至為
    明灼。
  (二)至被告二人提出附表四所示收據，雖載明附表二所示買賣價金五百七十萬元，與
    附表三編號01至03所示五百七十萬元本票債權，已互為抵銷云云（詳偵卷六頁）
    。惟查：
  1.被告乙○○對富山公司並無八百七十萬元之本票債權，附表三所示四張本票，係
    被告二人所偽造者，已如前述。以此推之，富山公司自無可能以附表三編號01至
    03所示之偽造本票，與五百七十萬元買賣價金，互為抵銷，其理甚明。是以，被
    告二人所提附表四載明買賣價金，業已抵銷之收據一紙，當係偽造無疑。
  2.參以證人丁○○○及被告甲○○，既同為附表二所示買賣契約之買受人，情理上
    證人丁○○○自應同負有給付價金義務。依此，被告二人豈有可能，任由證人丁○○○無庸支付買賣價款，即以被告乙○○對富山公司債權，與本件五百七十萬
    元買賣價款，全部互為抵銷？此為事理所無。另觀諸被告甲○○與富山公司，於
    七十一年十二月廿日簽訂買賣契約時，附表三所示四張本票，均早已於七十一年
    八月卅日到期。衡情，倘被告二人確以對富山公司八百七十萬元之本票債權，抵
    銷五百七十萬元買賣價金，買賣雙方自可於契約上，直接載明抵銷結清之情，並
    列明憑以抵銷之債權。何以反而化簡為繁，竟於買賣契約上，在約定付款方式外
    ，又另簽立抵銷收據？凡此種種，均與常情有悖，不足採信。附表四所示收據，
    確係被告二人偽造，殆屬無誤。
  (三)更有進者，本件附表三編號04所示本票及附表四所示收據，於民事訴訟中，經承
    審法官囑託憲兵學校鑑定結果，其上「富山公司」及「林世川」印文，均與附表
    五、六所示參考資料印文不符，有該校八十五年十月十六日執正字第三五二二
    、三五二四號函所附鑑定書二份在卷可憑（詳原審民事一八六號Ａ卷四六至五九
    頁）。嗣被告甲○○於民事訴訟中，主張富山公司另有一組公司章，用於華南銀
    行東臺南分行活期及支存帳戶開戶印鑑，必與附表三編號04所示本票及附表四所
    示收據相符云云（詳原審民事一八六號Ｂ卷八頁）。因此承審法官乃又調閱附表
    七、八參考資料，再囑託憲兵學校鑑定結果，被告二人所提本票及收據，仍與附
    表七、八所示參考資料印文不符，有該校八十六年八月七日執正字第一七五一
    號函所附鑑定書存卷足參（詳原審民事一八六號Ｂ卷四二至五十頁）。益證被告
    二人，確實偽刻「富山瀝青工業有限公司」及「林世川」印章各一顆，再蓋用於
    附表三所示本票及附表四所示收據，要屬無疑。且本件被告二人偽造本票及收據
    ，復持以於民事訴訟中行使事實，亦經本院民事庭，以八十六年度上字第五一九
    號民事判決，為相同認定（現上訴最高法院）。是被告二人共同偽造印章、偽造
    私文書及偽造有價證券事實，均足以認定。
五、末查：
  (一)最高法院本次發回意旨認：觀諸敬曜公司於七十二年間，曾向甲○○及丁○○○
    購買瀝青拌合廠，包括整廠設備及砂石場等不動產全部，乙○○並拜託丙○○出
    面，向土地名義所有人黃井交涉土地過戶之事。敬曜公司土地價款，係支付給甲○○、丁○○○及乙○○，款項包括現金一百萬元、支票三百萬元等情。果真如
    證人丙○○所述：甲○○與丁○○○並未支付買賣價金，則其豈願幫乙○○及甲○○出面向土地名義所有人黃井協調，將土地過戶予敬曜公司指定之自耕農邱大
    托？又豈會同意甲○○收受四百萬元買賣價金，而不趁此機會向甲○○收取積欠
    富山公司之買賣價金？惟查：
  1.富山公司係於七十年十二月六日設立，七十一年十二月廿八日解散清算，有公司
    設立登記表在卷可稽（詳原審民事一八六號Ａ卷三六頁背面）。而富山公司因經
    營不善，於七十一年十一月間，即委請律師通知債權人申報債權，亦有郭玉山律
    師事務所用箋存卷足參（詳偵卷四四頁）。則富山公司於七十一年十二月廿日清
    算期間，竟不經律師處理資產，而私下將富山公司附表二所示財產，出售與股東
    乙○○之配偶甲○○，或退股股東丁○○○，其中顯有不足為人道內情，亦可推
    認，富山公司股東係為規避資產遭債權人求償，乃私下輾轉出售財產，變現朋分
    。則富山公司出售資產目的，既在規避債權人求償，自無可能向甲○○及丁○○○收取價金，迨甲○○及丁○○○再轉賣與敬曜公司時，始由敬曜公司支付買賣
    價款，並由富山公司股東朋分該價款甚明。由此應足以解釋，雖甲○○及丁○○○並未支付買賣價款，然證人丙○○何以仍然居中協調情事。
  2.又本件敬曜公司向甲○○買受附表一所示土地，係由被告乙○○出面與敬曜公司
    代表人陳敬曜訂立買賣契約，且該買賣契約價金，亦係直接由敬曜公司交付給被
    告乙○○，為被告乙○○於本次本院更一審調查時供明在卷（詳本院更(一)卷八五
    至八六頁）。既然敬曜公司直接將買賣價金交付被告乙○○，則證人丙○○自無
    從趁此機會向甲○○收取五百七十萬元買賣價金。
  3.至於證人丁○○○於民事訴訟中，供稱已給付「動產部分」買賣價金云云（詳原
    審民事一八六號Ａ卷二六頁），而與證人丙○○於原審證述：甲○○及丁○○○
    並未給付買賣價金等語有別（詳原審卷(二)七四頁）。然查，證人丁○○○雖供稱
    已給付動產部分價金，惟未曾提出任何支付價金憑證以供調查，要難僅由買賣契
    約業經簽訂並公證乙事，即遽認其所供屬實。況證人丁○○○僅係名義上買受人
    ，實則買賣契約均由其配偶劉朝來及劉朝來父親處理，業據被告乙○○於本院更
    (二)審供承在卷（詳本院更(二)卷五七頁），由是，證人丁○○○既未親涉買賣細節
    ，其就買賣價款是否業已給付？如何給付？當無從確知。此觀諸證人丁○○○於
    民事訴訟證稱：我印象中「動產有付清」，不動產好像不能過戶，所以沒有給付
    ；是我公公出的錢，「我印象中有付清」，怎麼付的，我忘了云云（詳原審民事
    一八六號Ａ卷二六頁），益徵其並非確知箇中詳情甚明。是證人丁○○○前揭所
    述，亦無足憑採。
  (二)被告二人雖辯稱：甲○○起訴請求移轉附表一所示土地時，富山公司並未提出抗
    辯云云。惟查，甲○○固曾提起民事訴訟，請求富山公司應將附表一所示土地，
    移轉登記與被告甲○○，並經原審民事庭，以七十六年度訴字第一○六三號，判
    決被告甲○○勝訴確定，有該民事判決附卷可參（詳原審民事一八六號Ｂ卷五六
    、五七頁）。惟該案審理中，富山公司代表人林世川因票據法遭通緝，均未到場
    ，或提出書狀，或為任何陳述聲明，足認富山公司並非就被告甲○○所主張事實
    ，不為爭執。參諸被告甲○○於所提請求移轉登記民事事件，其民事起訴狀中，
    未曾提及業已支付附表一所示土地買賣價金，更未言及有關支付該土地買賣價金
    方法，甚且於該案審理中，均未主張或陳述其確已支付買賣價金情事。再徵諸該
    確定判決，就被告甲○○是否有支付土地買賣價金事實，亦未於理由中，加以審
    酌論述等情以觀，則依該確定判決所認定事實，尚難據為有利被告二人之論據。
  (三)又被告甲○○另辯稱：買賣契約係其配偶乙○○處理，伊不知情云云。惟查，被
    告乙○○於本院更(二)審中曾自承：與富山公司訂立買賣契約時，伊及其配偶甲○○均有出面等語（詳本院更(二)卷八四頁）。衡情，被告乙○○當無構陷配偶甲○○參與其事可能，應信其所供屬實。則被告甲○○既參與訂立買賣契約事宜，當
    知事後並未給付五百七十萬買賣價金，然竟仍於民事訴訟中，提出偽造本票及收
    據，向法院行使之，足認被告甲○○與乙○○就前揭犯行，有犯意聯絡及行為分
    擔甚明。被告甲○○空言否認知情，要無可採。
  (四)至被告二人於本院更(一)審復辯稱：民事訴訟中，雖曾鑑定本票及收據上印文，與
    參考資料印文不符，但富山公司實際上有三組印章存在，本票及收據上印文，應
    係另二組印章中，其中一組所蓋云云（詳本院更(一)卷五五頁）。查富山公司確有
    三組公司大小章乙節，業經代表人林世川於偵查中供承在卷（詳偵卷二頁背面）
    ，復據總經理丙○○於原審證述無訛（詳原審卷(二)七四頁），足信屬實，惟查：
  1.被告二人於民事訴訟中提出本票及收據，目的在證明對富山公司有八百七十萬元
    之本票債權，暨渠二人已將其中五百七十萬元本票債權，與五百七十萬元之買賣
價金互為抵銷。以此推之，附表三所示本票債權是否真正，應以被告二人對富山
    公司，是否確有八百七十萬元之原因關係債權存在，為前提要件。然被告二人就
    附表三所示本票債權之原因關係，非但無法提出證據以供本院調查，且被告乙○○所稱：已代富山公司清償對蔡百友（附表九編號05）約二百萬元債務云云。復
    經證人蔡百友於本院上訴審到庭否認（詳本院上訴卷一七六、一七七頁），在在
    足證，被告二人對富山公司，並無八百七十萬元之債權存在，富山公司自無開立
    附表三所示本票償還必要，更無以本票債權，抵銷五百七十萬元買賣價金，而出
    具附表四所示抵銷收據甚明。凡此由此足證，附表三所示本票及附表四所示收據
    ，非富山公司開立，而係被告二人偽造無訛。
  2.且在民事訴訟中，經將本票及收據上印文送鑑定結果，均與附表五、六所示參考
    資料印文不符，被告甲○○隨即具狀指明：本票及收據上印文，係以附表七、八
    所示參考資料上印章所蓋用（詳原審民事一八六號Ｂ卷八頁），經承審法官再予
    鑑定結果，仍不相符，由此益見被告空言卸責。
  3.況經本院本次更(一)審命自訴人提出富山公司另二組印章，惟因本案發生迄今，已
    歷時約十五年，富山公司另二組大小印章，均遍尋無著等情，業據自訴代理人陳
    明在卷（詳本院更(一)卷八八頁）。是富山公司另二組印章及印文既無從覓獲，本
    院更(一)審已盡調查能事，事實上既無從再予鑑定，且本院更(一)審亦由前述事證，
    證明被告二人偽造本票及收據犯行，認應無再予鑑定之可能及必要。被告二人僅
    執前詞，空言否認犯行，要無可採。
  (五)至富山公司代表人林世川雖於偵查供稱：收據上「林世川」印文是伊的云云（詳
    偵卷三九頁背面）。惟查，收據上「林世川」印文，與附表五、七參考資料「林
    世川」印文，均不相符，有憲兵學校八十五年十月十六日執正字第三五二二、
    三五二四號函、八十六年八月七日執正字第一七五一號函所附鑑定書在卷可憑
    （詳原審民事一八六號Ａ卷四六至五九頁、Ｂ卷四二至五十頁）。既經鑑定結果
    ，認二者不相符合，自應以科學儀器鑑定結果為準。是本件附表四所示收據上「
    林世川」印文，應認並非真正。參諸證人丙○○於民事訴訟、偵查、原審及本院
    更(一)審中均證稱：富山公司後來搬至臺南市○○路處，該處係乙○○出租，富山
    公司倒閉後，伊就跑路了，公司三組印章，均放在大勇路處，由乙○○保管等語
    （詳原審民事一六八號Ａ卷頁三四頁背面，偵卷六八頁，原審卷(二)七四頁背面、
    本院更(一)卷八八、八九頁）。職是，被告乙○○既曾保管富山公司三組大小印章
    ，被告二人偽刻之際，自有樣可循，且被告二人偽刻印章，目的既係用以偽造本
    票及收據，當務求逼真近似，則一般人以肉眼，自無從比對分辨，縱將偽造之「
    林世川」印文，誤認為真正印文，亦非違情。是富山公司代表人林世川偵查中供
    稱：收據上「林世川」印文係真正云云，顯係出於誤認印文所致，併附敘明。
六、按法院於不妨害事實同一之範圍內，得自由認定事實，適用法律，不能僅就自訴
    狀記載罪名審理（最高法院四十六年台上字第四○六號判例參照）。查自訴人初
    因認富山公司三組大小章，係由被告乙○○所保管，代表人林世川復誤認收據上
    「林世文」印文為真正，乃因此認定本票及收據上印文，係被告乙○○以保管之
    大小章盜蓋，而於八十五年十一月廿一日所提自訴狀，指稱被告二人係「盜用」
    富山公司及代表人印章云云，然業已於本院更(一)審中，更正被告二人係「偽造」
    印章，而非「盜用」印章（詳本院更(一)卷八九、一四六頁）。本院更(一)審據前開
    憲兵學校鑑定書，並綜合各項事證，認附表三所示本票及附表四所示收據上印文
    ，係被告二人偽刻印章後，再加以蓋用，揆諸前揭判例意旨，本院更(一)審自得依
    卷內所示證據認事用法，無庸另予變更起訴法條，附此說明。
七、綜上各情，附表三所示本票及附表四所示收據，應係被告二人於民事訴訟中，為
    匿飾未給付附表一所示土地買賣價款所偽造。被告二人前揭所辯，顯係臨訟畏罪
    卸責之詞，均不足採信。被告二人偽刻印章、偽造私文書、偽造有價證券，復持
    以行使犯行，事證明確，均堪以認定，應依法論科。
八、查被告二人明知與富山公司簽訂買賣契約後，渠二人並未給付五百七十萬元買賣
    價金，為贏得民事訴訟，竟偽造附表三所示本票四紙及附表四所示收據一張，並
    持向法院行使。核被告二人所為，均係犯刑法第二百零一條第一項偽造有價證券
    罪及同法第二百十六條、第二百十條行使偽造私文書罪。被告二人偽刻「富山瀝
    青工業有限公司」及「林世川」印章各一顆，蓋用於本票及收據，再由被告甲○○持以向法院行使，被告二人就前揭犯行，有犯意聯絡及行為分擔，應依刑法第
    二十八條規定，論以共同正犯。被告二人利用不知情人員，偽刻前開印章，又命
    不知情第三人，在收據上偽簽「林世川」署押（此部分理由，如後詳述），為間
    接正犯。又被告二人偽造印章行為，乃偽造有價證券及偽造私文書之階段行為，
    行使偽造有價證券之輕度行為及偽造私文書之低度行為，分別依序為偽造有價證
    券之重度行為及行使偽造私文書之高度行為所吸收，均不另論罪。於民事訴訟中
    ，同時提出本票四紙及收據一張，顯係以一行為，觸犯上開偽造有價證券及行使
    偽造私文書二罪，為想像競合犯，應依刑法第五十五條規定，從一重偽造有價證
    券罪處斷。
九、原審以被告乙○○、甲○○罪證明確，因予論罪科刑，固非無見。惟查：(一)附表
    三所示本票四紙及附表四所示收據一張，係被告二人於民事訴訟中同時提出。從
    而，上開偽造有價證券及行使偽造私文書二罪，應屬被告二人以一行為，而同時
    觸犯二罪名之想像競合關係，應從一重以偽造有價證券罪處斷。原判決認被告二
    人所犯偽造有價證券與行使偽造文書二罪，彼此間有方法結果之牽連關係，為牽
    連犯，自有未洽。(二)又被告二人所犯行使偽造有價證券罪與偽造有價證券間之吸
    收關係，屬輕罪與重罪關係，而非高低度行為關係，原判決認行使偽造有價證券
    及偽造私文書低度行為，均為偽造有價證券及行使偽造私文書之高度行為所吸收
    ，亦有未妥。(三)又附表四所示收據，「林世川」署押一枚，業據富山公司代表人
    林世川於民事訴訟及偵查中，否認真正（詳原審民事一八六號Ａ卷三四頁、偵卷
    三九頁背面），復經本院更(一)審，將收據上「林世川」署名，與林世川於偵查及
    本院更(一)審筆錄上署押（詳偵卷三一頁背面、四十頁背面，本院更(一)卷五七頁）
    ，兩相比對，觀諸兩者筆劃特徵，並不相符，此由其姓氏書寫方式觀之，尤為顯
    然。足認收據上「林世川」署名，非林世川本人所親自書寫無訛。而遍查全卷，
    亦無證據足以認定收據上「林世川」署押，係被告二人所偽簽，應認係被告二人
    委由不知情者第三人所偽造。依此，收據上「林世川」署名，既係偽造者，原判
    決就此疏未諭知沒收，即有未當。(四)原判決諭知沒收偽造本票四張，於論結欄，
    漏引刑法第二百零五條條文，亦有疏略。被告二人上訴意旨，仍執陳詞，否認犯
    罪，固均無理由，然原判決既有可議之處，即屬無可維持，應由本院將原判決撤
    銷改判。爰審酌被告乙○○有妨害風化前科，被告甲○○無前科犯行，及被告二
    人犯罪動機，在提出訴訟答辯，目的在圖贏訴訟，除損害自訴人權益外，並妨害
    司法判斷，及被告乙○○犯後，猶砌詞狡辯，否認犯行，態度不佳等一切情狀。
    至被告甲○○部分，本院參酌其明知對富山公司並無八百七十萬元之本票債權，
    亦無抵銷五百七十萬元買賣價金情事，然因其係買賣契約名義買受人，而為民事
    訴訟當事人，為迎合其夫乙○○，乃提出偽造本票及收據，持向法院行使等情狀
    ，非無可憫之處，倘量以法定最低本刑三年以上有期徒刑，猶屬過重，爰依刑法
    第五十九條規定，減輕其刑。並分別量處被告二人如主文第二項所示之刑，以資
    懲儆。另被告甲○○未曾受有期徒刑以上刑之宣告，有臺灣高等法院被告全國前
    案紀錄表在卷可按（詳本院更(一)卷二三、二四頁），經此偵審程序，當知所警惕
    ，信無再犯之虞，本院認被告甲○○所宣告之刑，以暫不執行為適當，爰併予宣
    告緩刑三年，以勵自新。
十、本件偽造「富山瀝青工業有限公司」、「林世川」印章各一顆（未扣案），附表
    三所示偽造本票四張，附表四所示偽造「富山瀝青工業有限公司」、「林世川」
    印文各一枚、偽造「林世川」署名一枚，應分別依刑法第二百零五條及第二百十
    九條規定，均宣告沒收。
據上論斷，應依刑事訴訟法第三百六十九條第一項前段、第三百六十四條、第三百四
十三條、第二百九十九條第一項前段，刑法第二十八條、第二百零一條第一項、第二
百十條、第二百十六條、第五十五條、第五十九條、第七十四條第一款、第二百零五
條、第二百十九條，罰金罰鍰提高標準條例第一條前段，判決如主文。
中    華    民    國      九十二      年      一      月      三十      日
                                  臺灣高等法院臺南分院刑事第七庭
                                      審判長法官  蔡    崇    義
                                            法官  許    進    國
                                            法官  董    武    全
右正本證明與原本無異。
如不服本判決，應於判決送達後十日內向本院提出上訴狀，其未敘述理由者並應於提
出上訴狀後十日內向本院補提理由書（應附繕本)。
                                      法院書記官  黃    全    忠
中    華    民    國      九十二      年      二      月      七        日
附錄法條：
刑法第二百零一條第一項：
意圖供行使之用，而偽造、變造公債票、公司股票或其他有價證券者，處三年以上十
年以下有期徒刑，得併科三千元以下罰金。
刑法第二百十條：
偽造、變造私文書，足以生損害於公眾或他人者，處五年以下有期徒刑。
刑法第二百十六條：
行使第二百十條至第二百十五條之文書者，依偽造、變造文書或登載不實事項或使登
載不實事項之規定處斷。
附表一：（詳臺灣臺南地方法院八十五年度訴字第一八六號Ａ卷七至十二頁）
┌─┬────────────────┬────┬─────┬──────
│編│          土  地  坐  落        │  面積  │名義所有人│  應有部分
│號│                                │        │          │
├─┼────────────────┼────┼─────┼──────
│  │                                │        │  黃  井  │  四分之三
│01│  臺南縣新市鄉○○段1000-3地號  │ 4568㎡ ├─────┼──────
│  │                                │        │  林建廷  │  四分之一
└─┴────────────────┴────┴─────┴──────
附表二：富山公司與甲○○、丁○○○之「動產、不動產買賣契約書」
        （詳臺灣臺南地方法院八十五年度訴字第一八六號Ａ卷三至六頁）
┌─┬────────┬───┬─┬────────────────┬──
│編│    買賣標的    │數量  │編│          買賣標的              │數量
│號│                │      │號│                                │
├─┼────────┼───┼─┼────────────────┼──
│01│瀝青混凝土拌合機│一套  │07│辦公桌椅                        │一套
├─┼────────┼───┼─┼────────────────┼──
│02│鏟土機          │一輛  │08│伙食傢俱                        │一套
├─┼────────┼───┼─┼────────────────┼──
│03│動力設備        │一套  │09│電話機                          │一部
├─┼────────┼───┼─┼────────────────┼──
│04│照明設備        │一套  │10│地磅                            │一具
├─┼────────┼───┼─┼────────────────┼──
│05│刈路機          │一台  │11│辦公廳舍                        │卅坪
├─┼────────┼───┼─┼────────────────┼──
│  │  │      │  │土地（臺南縣新市鄉○○段414-5、 │
│06│噴油車          │一台  │12│1061-1、1061-2、1061-4、1061-5、│七筆
└─┴────────┴───┴─┴────────────────┴──
┌─┬────────┬───┬─┬────────────────┬──
│  │                │      │  │1061-8、1000-3地號）            │
├─┴────────┴───┴─┴────────────────┴──
│買賣總價金：新台幣570萬元。   買賣契約日期：71年12月20日。
└────────────────────────────────────
附表三：偽造本票四張（詳偵卷七頁）
┌─┬────────┬──────┬────┬───┬─────────
│編│  本      票    │  到 期 日  │ 面  額 │ 票號 │  「發票人」欄
│號│  發  票  人    │  （民國）  │(新台幣)│      │    之偽造印文
├─┼────────┼──────┼────┼───┼─────────
│  │                │            │        │      │偽造之「富山公司」
│01│富山公司、林世川│71年8月30日 │200萬元 │053205│、「林世川」印文，
│  │                │            │        │      │各一枚
├─┼────────┼──────┼────┼───┼─────────
│02│富山公司、林世川│71年8月30日 │200萬元 │053206│同              右
├─┼────────┼──────┼────┼───┼─────────
│03│富山公司、林世川│71年8月30日 │170萬元 │053207│同              右
└─┴────────┴──────┴────┴───┴─────────
┌─┬────────┬──────┬────┬───┬─────────
│04│富山公司、林世川│71年8月30日 │300萬元 │053208│同              右
├─┴────────┴──────┴────┴───┴─────────
│總計面額：870萬元
└────────────────────────────────────
附表四：偽造收據一張（詳偵卷六頁）
┌─┬───┬──────┬────┬───────┬──────────
│編│名  稱│    日 期   │ 金  額 │「立據人」欄  │  「負責人」欄之
│號│      │  （民 國） │(新台幣)│  之偽造印文  │  偽造印文及署名
├─┼───┼──────┼────┼───────┼──────────
│  │      │            │        │偽造之「富山公│偽造之「林世川」印文
│01│收  據│71年12月20日│570萬元 │司」印文一枚  │一枚；偽造之「林世川
│  │      │            │        │              │」署名一枚
└─┴───┴──────┴────┴───────┴──────────
附表五：「林世川」印文送鑑參考資料
        （臺灣臺南地方法院八十五年度訴字第一八六號Ａ卷四七、五三頁背面）
┌─┬─────────────────┬────────────────
│編│          名  稱                  │        參  考  資  料
│號│                                  │
├─┼─────────────────┼────────────────
│01│  富山公司資產負債表              │  經理欄之「林世川」印文一枚
├─┼─────────────────┼────────────────
│02│  富山公司71年06月21日股東同意書  │  股東欄之「林世川」印文一枚
├─┼─────────────────┼────────────────
│03│  富山公司71年12月28日股東同意書  │  董事長欄之「林世川」印文一枚
├─┼─────────────────┼────────────────
│04│  臺灣高雄地方法院公證卷宗廿九頁  │  負責人欄之「林世川」印文一枚
└─┴─────────────────┴────────────────
附表六：「富山公司」印文送鑑參考資料
        （臺灣臺南地方法院八十五年度訴字第一八六號Ａ卷四七、五三頁背面）
┌─┬──────────────────┬───────────────
│編│          名  稱                    │      參  考  資  料
│號│                                    │
├─┼──────────────────┼───────────────
│01│  富山公司70年12月30日設立登記申請書│申請人欄上「富山公司」印文一枚
├─┼──────────────────┼───────────────
│02│  富山公司71年06月21日股東同意書    │「富山公司」印文一枚
├─┼──────────────────┼───────────────
│03│  富山公司71年12月28日股東同意書    │「富山公司」印文一枚
├─┼──────────────────┼───────────────
│04│  臺灣高雄地方法院公證卷宗廿九頁    │賣渡人（甲方）欄之「富山公司」
│  │                                    │印文一枚
└─┴──────────────────┴───────────────
附表七：「林世川」印文送鑑參考資料
        （臺灣臺南地方法院八十五年度訴字第一八六號Ｂ卷三七背面、四三頁背面
┌─┬─────────────────┬────────────────
│編│          名  稱                  │        參  考  資  料
│號│                                  │
├─┼─────────────────┼────────────────
│01│  富山公司於華南商業銀行東台南分  │  「華南商業銀行台照」八字下方
│  │  行開立之4599帳號活期存款印鑑卡  │  之「林世川」印文一枚
├─┼─────────────────┼────────────────
│02│  富山公司於華南商業銀行東台南分  │  「華南商業銀行台照」八字下方
│  │  行開立之3659帳號支票存款印鑑卡  │  之「林世川」印文一枚
├─┼─────────────────┼────────────────
│  │  華南商業銀行東台南分行票號EPNO  │  發票人欄之「林世川」印文一枚
│03│  0000000.號支票（面額：新台幣十  │
│  │  二萬三千四百五十五元）          │
└─┴─────────────────┴────────────────
┌─┬─────────────────┬────────────────
│  │  華南商業銀行東台南分行票號ENO.  │  發票人欄之「林世川」印文一枚
│04│  0000000.號支票（面額：新台幣三  │
│  │  萬七千二百七十元）              │
└─┴─────────────────┴────────────────
附表八：「富山公司」印文送鑑參考資料
        （臺灣臺南地方法院八十五年度訴字第一八六號Ｂ卷三七背面、四三頁背面
┌─┬──────────────────┬───────────────
│編│          名  稱                    │      參  考  資  料
│號│                                    │
├─┼──────────────────┼───────────────
│01│  富山公司於華南商業銀行東台南分行開│右半部「富山公司」印文一枚
│  │  立之4599帳號活期存款印鑑卡        │
├─┼──────────────────┼───────────────
│02│  富山公司於華南商業銀行東台南分行開│右半部「富山公司」印文一枚
│  │  立之3659帳號支票存款印鑑卡        │
├─┼──────────────────┼───────────────
│  │  華南商業銀行東台南分行票號EPNO3212│發票人欄上「林世川」印文一枚
└─┴──────────────────┴───────────────
┌─┬──────────────────┬───────────────
│03│  939.號支票（面額：新台幣十二萬三千│
│  │  四百五十五元）                    │
├─┼──────────────────┼───────────────
│  │  華南商業銀行東台南分行票號ENO31663│發票人欄上「林世川」印文一枚
│04│  31號支票（面額：新台幣三萬七千二百│
│  │  七十元）                          │
└─┴──────────────────┴───────────────
附表九：被告乙○○所稱富山公司積欠債務之明細（詳原審卷(一)一四九頁背面）
┌─┬────┬────┬───┬──────┬─────────────
│編│富山公司│債務金額│代償人│  代償方式  │  所提代償證據或債權證據
│號│債權人  │(新台幣)│      │(匯款或轉帳)│
│  │        │        │      │  或欠款原因│
├─┼────┼────┼───┼──────┼─────────────
│01│不  詳  │200.萬元│乙○○│  不    詳  │總經理丙○○簽發，富山公司
│  │        │        │      │            │背書，面額200.萬元支票一張
└─┴────┴────┴───┴──────┴─────────────
┌─┬────┬────┬───┬──────┬─────────────
│02│沈修平  │146.萬元│乙○○│  不    詳  │原審七十一年票字第一八五三
│  │        │        │      │            │本票裁定一紙
├─┼────┼────┼───┼──────┼─────────────
│03│紀博智  │279.萬元│乙○○│  不    詳  │本票裁定聲請書
├─┼────┼────┼───┼──────┼─────────────
│04│不  詳  │37,270元│乙○○│  不    詳  │富山公司簽發同面額支票一張
├─┼────┼────┼───┼──────┼─────────────
│05│百正油行│219.萬元│乙○○│  不    詳  │陳報債權登記表
│  │蔡百友  │部分金額│      │            │
├─┼────┼────┼───┼──────┼─────────────
│06│乙○○  │170.萬元│      │  不    詳  │富山公司簽發同面額支票一張
├─┼────┼────┼───┼──────┼─────────────
│07│乙○○  │12萬3455│      │  貨    款  │富山公司簽發同面額支票一張
└─┴────┴────┴───┴──────┴─────────────


司法院資訊處製作；財團法人民間司法改革基金會備份。
